臺灣花蓮地方法院刑事判決　　　　　　　　　　　　　　九十年度易字第一二五號
　　公　訴　人　臺灣花蓮地方法院檢察署檢察官
　　被　　　告　乙○○
右列被告因詐欺等案件，經檢察官提起公訴（八十八年度偵字第四一二三號），本院
判決如左：
    主  文
乙○○意圖為自己不法之所有，而侵占自己持有他人之物，處有期徒刑壹年。又意圖
為自己不法之所有，以詐術使人將本人之物交付，處有期徒刑壹年。應執行有期徒刑
壹年拾月。
    事  實
一、乙○○於民國（下同）八十六年一月間受其舅媽甲○○之委託，出售甲○○所有
    ，坐落花蓮縣吉安鄉○○段第六六０號土地予江連珠，同時以甲○○名義向江連
    珠購買花蓮縣吉安鄉○○○街五八七號房地，並自江連珠處收取二房地出售與買
    入之價差款新台幣（下同）五百零八萬七千四百六十元，而代甲○○持有該筆款
    項，詎乙○○竟意圖為自己不法之所有，易持有為己有，將上開款項侵占入己花
    用。乙○○復於八十六年八月間，意圖為自己不法之所有，施用詐術向甲○○訛
    稱，甲○○名下有不動產，不能辦理殘障津貼之申請，使甲○○為辦理殘障生活
    津貼之補助而受騙，將上開慶北三街五八七號房地過戶登記於乙○○名下。乙○
    ○於詐得上開房地後，先後於八十六年九月間、八十七年五月間，將上開房地以
    設定抵押權之方式，分別向中國信託商業銀行、許連順借款新台幣三百萬元、五
    十萬元，嗣因乙○○未依約清償借款，上開房地遭債權人聲請查封拍賣，甲○○
    始查知上情。
二、案經甲○○訴由臺灣花蓮地方法院檢察署檢察官偵查起訴。
    理  由
一、訊之被告乙○○固承認受甲○○委託，以地換屋之方式，出售上開土地予江連珠
    ，並向江連珠購買房地，登記為甲○○所有，並自江連珠處收受差土地之價差款
    五百零八萬七千四百六十元，以及將上開位於慶北三街之房地登記為伊所有，並
    設定抵押權後向銀行貸款使用等事實，惟辯稱：沒有退還售地之價差款予甲○○
    係因之前有幫甲○○代墊部分款項，始終沒有算清楚，不知道要退還多少錢，所
    以尚未將錢退還給她，而慶北三街那房子係因其打算置產不夠錢，甲○○同意將
    那房子借給我，用來資助我置產，所以才把房子過戶給伊等語置辯。經查：
（一）右揭被告代甲○○委託售地後侵占土地價差款五百零八萬七千四百六十元之事
      實，業據被害人甲○○指訴綦詳，且被告乙○○受甲○○委託以地換屋，共計
      自江連珠處取得差價五百零八萬七千四百六十元之支票，且分別由乙○○、何
      金鳳及乙○○之弟媳陳金枝提領一節，已有復有台灣中小企業銀行花蓮分行八
      十九年十月三十一日八九花蓮字第三二四號函，以及乙○○與其妻何金鳳第一
      信用合作社往來帳戶明細在卷可稽。雖被告辯稱：因之前有幫甲○○代墊部分
      款項，始終沒有算清楚，不知道要退還多少錢，所以沒有退還價差款云云，然
      被告僅空言否認，並未提出任證據以供調查，且縱有代墊部分款項，亦應先將
      無疑義之部分款項退還予甲○○，豈有自八十六年一月迄今達四年之久，均未
      退還分文款項之理。被告辯詞自不可採，其侵占犯行堪以認定。
（二）被告係以申辦殘障津貼，名下不能有不動產為由，而騙得被害人甲○○將上開
      房地登記在被告名下，且未經甲○○同意即以上開房地向銀行設定抵押借款等
      事實，除據被害人指訴綦詳。復有買賣契約書、土地及建物登記簿謄本影本、
      申請人為為甲○○之台灣省花蓮縣吉安鄉身心障礙者生活補助申請調查表、花
      蓮縣身心障礙者生活補助審核作業規定各一份在卷可稽，而依上開申請調查表
      之記載所示，申請人甲○○之收入項目欄內確實沒有任何不動產之登記。而前
      開審核作業規定亦未無身心障礙者之生活補助之申請者必須名下沒有不動產方
      能申請之規定，均足認被害人之指訴確係信而有徵。而被告係被害人將該不動
      產資助其置產之辯解，既無任何資料足以證明，且衡情，豈有被害人為資助他
      人置產，而將自己僅有之房屋過戶予他人，卻使自身無任何房地產之理。被告
      所辯，顯係卸責之詞，不足採信，被告詐欺犯行亦堪認定。
二、核被告乙○○所為，係犯刑法第三百三十五條第一項侵占罪、第三百三十九條第
    一項詐欺罪。又被告所犯侵占、詐欺二罪，犯意各別，行為互殊，請分論併罰。
    爰審酌被告之品行、犯罪之動機、目的、手段、犯罪所得之財物金額甚高、被害
    人所受損害甚重，及被告犯罪後之態度等一切情狀，各量處如主文所示之刑，並
    定其應執行刑。
三、公訴意旨另認：被告騙得甲○○同意後，由被告以買賣之理由向地政機關申辦房
    地所有權之移轉登記之行為，認另涉犯刑法第二百十四條之使公務員登載不實罪
    ，然查被告與甲○○所簽訂之上開房地買賣契約書，為雙方基於移轉所有權予被
    告之真意而簽訂，被告雖係詐騙所得，而被害人係以信託之意思，要將房地移轉
    予被告，被告並以據以向地政機關辦理所有權移轉登記確實事實，已如前述，惟
    按我國信託法係於八十五年一月二十六日始經總統公布實施，在信託法立法前，
    係由法院以判決、判例承認此種法律行為（最高法院六十六年台再字第四二號著
    有判例可資參照），但因未訂頒信託法，且主管機關內政部遲至八十五年十二月
    四日始以八十五年十二月四日（八五）內地字第八五八二四九五號令訂頒發布「
    土地權利信託登記作業辦法」（按依該辦法第五條規定及附件二所載，登記原因
    包括「信託」、「受託人變更」、「塗銷信託」、「信託歸屬」、「信託取得」
    ），致地政機關在登記實務上無法提供相對應之法定登記原因，致使因信託行為
    所發生之不動產移轉登記，只能改以其他法定登記原因作登記（例如買賣），倘
    因地政機關無法提供與實質相符之登記原因，造成登記原因與實際不符，並將此
    種移轉登記行為所申請之原因事由視為使公務員登載不實之犯罪行為，豈非使一
    個民事上之行為，因政府機關未提供相對服務反成為一個犯罪行為，顯不合理，
    是此種行為應無實質違法性可言。況信託行為不僅為多元性經濟活動所需要，且
    亦為社會交易上所習見，而地政機關於辦理登記時，僅須審核其形式上要件具備
    即准許，對於被告間買賣之實質上是否真，並無審認之責任與義務。而地政機關
    對地政之管理範圍，亦僅以被告登記於外部分之權利義狀況為其對象，對被告二
    人內部之權利義務關係，並無管理之權責，因此，被告所為對地政機關管理地政
    之正確及公信，並無損害之虞，自不構成刑法第二百十四條公務員登載不實罪（
    最高法院七十二年度台上字第六七一七號判決所持見解可資參照）。則被告在送
    件申請時，因主管機關未訂頒信託登記作業規定，囿於實務上登記名目之限制，
    仍依往例以買賣為登記原因，顯為權宜之計，難認其等係意在掩飾實質之移轉原
    因，揆諸上揭說明，自難認有使公務員登載不實之犯意，且被告所為對地政機關
    管理地政之正確及公信，並無損害之虞，自不得遽課被告等以使公務員登載不實
    之罪責，惟公訴意旨認此部分與前揭論罪科刑之詐欺間，有方法結果之牽連犯關
    係，屬裁判上一罪，爰不另為無罪之諭知。
據上論結，應依刑事訴訟法第二百九十九條第一項前段、刑法第三百三十五條第一項
、第三百三十九條第一項、第五十一條第五款，罰金罰鍰提高標準條例第一條，判決
如主文。
中      華      民      國    九十一    年      一      月    二十八    日
                              臺灣花蓮地方法院刑事庭
                                  法  官  吳  順  龍
右正本證明與原本無異。
如對本判決不服，應於送達後十日內，向本院提出上訴狀。（應抄附繕本）告訴人或
被害人如對於本判決不服者，應具備理由請求檢察官上訴，其上訴期間之計算係以檢
察官收受判決正本之日期為準。
                                  法院書記官
中      華      民      國    九十一    年      二      月      一      日
附錄本判決論罪之法律條文：
刑法第三百三十五條：
意圖為自己或第三人不法之所有，而侵占自己持有他人之物者，處五年以下有期徒刑
、拘役或科或併科一千元以下罰金。
前項之未遂犯罰之。
刑法第三百三十九條：
意圖為自己或第三人不法之所有，以詐術使人將本人或第三人之物交付者，處五年以
下有期徒刑、拘役或科或併科一千元以下罰金。
以前項方法得財產上不法之利益或使第三人得之者亦同。
前二項之未遂犯罰之。
